臺灣高等法院臺中分院民事判決　　　　 99年度上易字第375號
上　訴　人　　謝文芳
(即原審原告)
訴訟代理人　　蔡壽男律師
　　　　　　　黃春美
複 代 理人　　謝仁傑
被 上 訴人　　林塗金
(即原審被告)
追 加 被告　　張林月珠
　　　　　　　林塗樹
　　　　　　　林瑞湖
　　　　　　　林曉慧即林明珠
　　　　　　　林敏足
　　　　　　　林金煌
　　　　　　　林岳
兼以上7人共同
訴訟代理人　　林金生
上列當事人間請求返還土地事件，上訴人對於中華民國99年7月2
6日台灣台中地方法院99年度訴字第940號第一審判決提起上訴，
並為訴之追加，本院於100年2月15日言詞辯論終結，判決如下：
    主      文
原判決關於被上訴人林塗金部分廢棄。
上開廢棄部分，被上訴人林塗金應將坐落台中市烏日區○○○段
124-1地號土地上如附件複丈成果圖所示編號124-(A)部分面積18
平方公尺之墳墓遷移，將土地交還上訴人。
追加被告張林月珠、林塗樹、林瑞湖、林曉慧即林明珠、林敏足
、林金煌、林岳、林金生等八人應與被上訴人林塗金將前項墳
墓遷移，並將土地交還上訴人。
第一審（除確定部分外）訴訟費用由被上訴人林塗金負擔、第二
審及追加之訴訴訟費用由被上訴人林塗金及追加被告張林月珠、
林塗樹、林瑞湖、林曉慧即林明珠、林敏足、林金煌、林岳、
林金生等九人連帶負擔。
    事 實 及 理 由
壹、程序部分：
    按「訴之變更或追加，非經他造同意，不得為之。但第255
    條第1項第2款至第6款情形，不在此限」、「訴狀送達後，
    原告不得將原訴變更或追加他訴。但有下列各款情形之一者
    ，不在此限：……二請求之基礎事實同一者。五該訴訟標的
    對於數人必須合一確定時，追加其原非當事人之人為當事人
    者」，民事訴訟法第446條第1項、第255條第1項第2款及第5
    款定有明文。又「在第二審追加原非當事人之人為他造當事
    人，除合於民事訴訟法第255條第1項第5款之情形外，非經
    他造同意，不得為之，此觀同法第446條第1項之規定自明（
    參照最高法院94年度台抗字第916號裁定意旨）。本件上訴
    人提起上訴，主張本件系爭土地上之「林公阿元」之墳墓，
    係林元後代子孫所公同共有，必須數人一同被訴，始為當事
    人適格，而「林公阿元」之全體後代子孫，除原審被告即被
    上訴人林塗金外，尚有追加被告張林月珠、林塗樹、林瑞湖
    、林曉慧即林明珠、林敏足、林金煌、林岳、林金生等8
    人，追加原告並提出繼承系統表及戶籍謄本為證（見本院卷
    第7至28頁），應為屬實。因其訴訟標的對被上訴人及追加
    被告必須合一確定，揆諸前開規定，核無不合，應予准許。
貳、實體部分：
一、上訴人即追加原告謝文芳（下稱上訴人）主張：
    坐落臺中市烏日區○○○段124-1地號之土地（下稱系爭土
    地），面積7780平方公尺係上訴人所有，被上訴人之祖父林
    元於日治時代昭和17年10月15日死亡時，其後代子孫未經原
    土地所有權人之同意，擅自占用如附圖所示124-(A)部分約
    18平方公尺土地建造墳墓使用，因無正當權源，自屬無權占
    有，爰依民法第767條規定，請求被上訴人與追加被告等人
    將墳墓遷移，將土地交還上訴人。原審判決駁回其訴，其提
    起上訴聲明：(一)原判決關於被上訴人林塗金部分廢棄。(二)上
    開廢棄部分，被上訴人林塗金應將坐落台中市烏日區○○○
    段124-1地號土地上如複丈成果圖所示編號124-(A)部分面積
    18平方公尺之墳墓遷移，將土地交還上訴人。(三)追加被告張
    林月珠、林塗樹、林瑞湖、林曉慧即林明珠、林敏足、林金
    煌、林岳、林金生等八人應與被上訴人林塗金將前項墳墓
    遷移，並將土地交還上訴人。(四)第一、二審及追加之訴訴訟
    費用由被上訴人林塗金及追加被告張林月珠、林塗樹、林瑞
    湖、林曉慧即林明珠、林敏足、林金煌、林岳、林金生等
    人共同負擔（上訴人另請求原審共同被告林壬癸應將坐落臺
    中縣烏日鄉○○○段124-1地號土地上如原審判決附圖所示
    Ａ部分之墳墓遷除，並將土地交還上訴人部分，經原審判決
    駁回，上訴人就該部分未提上訴，已告確定）。
二、被上訴人林塗金抗辯：
    系爭土地上有被上訴人祖父林元之墳墓坐落該處已120年，
    當初係被上訴人之父林春成處理被上訴人祖父埋葬事宜，被
    上訴人之父林春成亦過世，除被上訴人林塗金外，另有9名
    子女，且墳墓祭祀事情，皆由男系子孫處理，另依被上訴人
    林塗金家族之族譜記載，當年係以牛隻作為使用系爭土地之
    代價，被上訴人林塗金既另有9名兄弟姐妹，被上訴人祖父
    林元之墳墓自非被上訴人1人所得單獨決定要否遷移。且祖
    父林阿元之墳墓在該處已120年，上訴人應舉證說明其取得
    土地係如何得來。
三、追加被告林金生、張林月珠、林塗樹、林瑞湖、林曉慧即林
    明珠、林敏足、林金煌、林岳等8人則抗辯：
    清光緒兩年伊等祖先之土地即在該處，至今已有1百多年，
    上訴人主張取得土地所有權的時間點在西元1949年，上訴人
    取得土地所有權合法性有所質疑，且上訴人取得系爭土地所
    有權已有61年，期間上訴人未曾要求追加被告等人遷移墳墓
    。況追加被告等人由地政事務所調出來的資料可知，系爭土
    地於明治42年到明治2年這中間沒有所有權人，民國38年以
    前並無所有權之概念，上訴人卻要追加被告等人返還土地，
    追加被告等人甚感不服。再追加被告等人之父亦尚有1位妹
    妹即追加被告等人之姑姑，雖已過世，然尚有後代。
四、法院得心證之理由：
    上訴人主張坐落臺中市烏日區○○○段124-1地號之系爭土
    地係上訴人所有，被上訴人及追加被告等人之祖父林元墳墓
    坐落上揭土地面積18平方公尺，有上訴人提出之土地登記謄
    本1份可查（原審卷第10頁），並經本院會同台中縣大里地
    政事務所勘驗現場及制作複丈成果圖在卷足憑（本院卷第72
    -77頁），堪信屬實。上訴人主張被上訴人之祖父林元於日
    據時代昭和17年10月15日死亡時（即民國31年10月15日），
    其後代子孫未經原土地所有權人之同意，即擅自占用建造墳
    墓使用，因無正當權源，屬無權占有等情，惟為被上訴人與
    追加被告等人所否認，並抗辯當年係以牛隻作為使用系爭土
    地之代價，且上訴人取得土地所有權已61年，此期間並未曾
    要求遷移墳墓，伊等得合法使用云云。是本件兩造爭執之要
    點在於：(一)被上訴人與追加被告等人之祖父林元之墳墓是否
    有權占用系爭土地？(二)上訴人得否請求被上訴人與追加被告
    等人遷移墳墓，並將土地交還上訴人？茲分述如下：
(一)被上訴人與追加被告等人之祖父林元之墳墓是否有權占用系
    爭土地？
    按以無權占有為原因，請求返還土地者，占有人對土地所有
    權存在之事實無爭執，而僅以非無權占有為抗辯者，土地所
    有權人對其土地被無權占有之事實無舉證責任，占有人自應
    就其取得占有係有正當權源之事實證明之（最高法院85年度
    台上字第1120號裁判意旨參照）。查系爭土地為上訴人所有
    ，而被上訴人與追加被告等人祖父林元之墳墓建造在系爭土
    地上，為兩造所不爭，則被上訴人與追加被告等人若主張其
    占有係有正當權源之事實即應負舉證之責。被上訴人與追加
    被告等人雖辯稱依其家族族譜記載，當年是以「牛隻」作為
    使用系爭土地之代價云云，然為上訴人所否認，而被上訴人
    與追加被告等人就此亦未能舉證以實其說，是自難僅憑被上
    訴人與追加被告等人之族譜記載即可驟認其等有權占用系爭
    土地，故被上訴人與追加被告等人此部分之抗辯，要無可取
    。
(二)上訴人得否請求被上訴人與追加被告等人遷移墳墓，並將土
    地交還上訴人？
    按所有人對於無權占有或侵奪其所有物者，得請求返還之。
    對於妨害其所有權者，得請求除去之，民法第767條第1項前
    段、中段定有明文。經查，被上訴人與追加被告祖父林元之
    墳墓未經上訴人同意建造在系爭土地上，無權占有系爭土地
    ，已如上述，則上訴人依上開規定請求被上訴人與追加被告
    等人將坐落台中市烏日區○○○段124-1地號土地上如複丈
    成果圖所示編號124-(A)部分面積18平方公尺之墳墓遷移，
    將土地交還上訴人，為有理由。被上訴人與追加被告等人雖
    辯稱，上訴人取得土地所有權已61年，此其間未曾要求伊等
    遷移墳墓，而為時效抗辯云云，然已登記之不動產不適用關
    於取得時效之規定（司法院大法官會議釋字第107號解釋參
    照），本件系爭土地係已登記之不動產，故上訴人對系爭土
    地之回復請求權並無民法笫125條消滅時效之適用。被上訴
    人與追加被告等人雖又辯稱，其祖父林元之墳墓坐落該處已
    120年云云。查林元係在昭和17年10月15日死亡（即民國31
    年10月15日死亡），有上訴人所提出日據時期戶籍謄本附卷
    可稽（見本院卷第8、9頁），且林元墓碑上又刻有「民國乙
    巳」（即民國54年）之模糊字跡，由此可證系爭林元之墳墓
    應係在民國38年台灣光復後所重新建造，因若系爭墳墓是在
    日據時期所建造，自不可能在墓碑刻上「民國」字樣，故被
    上訴人與追加被告等人辯稱其等祖父林元之墳墓坐落該處已
    百餘年云云，並不實在。又追加被告等人雖辯稱其等之父尚
    有妹妹，雖已過世，然有後代云云，惟據戶籍謄本所載，林
    元固於大正10年12月16日生有1女林春梅，然該女於隔年即
    大正11年5月9日即已死亡，其時尚未足歲，自不可能有後代
    可言，是追加被告等人上揭所辯其等姑姑有後代云云，亦非
    事實。
五、綜上所述，上訴人本於民法第767條第1項前段規定，請求被
    上訴人與追加被告等人將坐落台中市烏日區○○○段124-1
    地號土地上如附件複丈成果圖所示編號124-(A)部分面積18
    平方公尺之墳墓遷移，將土地交還上訴人，為有理由，應予
    准許。原審為上訴人敗訴之判決，尚有未洽。上訴意旨指摘
    原判決不當，求予廢棄改判，為有理由。爰由本院將原判決
    關於被上訴人林塗金部分廢棄改判，如主文第2項所示。另
    上訴人追加部分，亦有理由，應予准許。
六、兩造其餘之攻擊或防禦方法及未經援用之證據，經斟酌後，
    認為均不足以影響本判決之結果，自無逐一詳予論駁之必要
    ，併此敘明。
七、據上論結，本件上訴及追加之訴均為有理由，依民事訴訟法
    第450條、第85條第2項，判決如主文。
中    華    民    國   100    年    3     月    1     日
                民事第四庭    審判長法  官  陳蘇宗
                                    法  官  吳美蒼
                                    法  官  林欽章
以上正本係照原本作成。
不得上訴。
                                    書記官  蔡嘉萍
中    華    民    國   100    年    3     月    2     日
                                                      Ｓ